【裁判字號】    89,台上,3381
【裁判日期】    890615
【裁判案由】    偽造有價證券
【裁判全文】
最高法院刑事判決                              八十九年度台上字第三三八一號
    上  訴  人  甲○○
右上訴人因偽造有價證券案件，不服台灣高等法院中華民國八十七年二月十二日第二
審更審判決（八十六年度上更(一)字第一○二一號，起訴案號：台灣台北地方法院檢察
署八十四年度偵字第一八八六九號），提起上訴，本院判決如左：
    主  文
原判決撤銷，發回台灣高等法院。
    理  由
本件原判決認定上訴人甲○○與不詳姓名綽號「矮仔財」及「阿玉」之成年男、女共
同意圖牟取不法利益，先由上訴人提供自身照片交予「矮仔財」將之貼於偽造之朱明
泰、魏仁灼、張國原、張錦鐘等人之國民身分證上，再於民國八十三年十二月二十日
持偽造之魏仁灼國民身分證及「矮仔財」提供偽刻之「魏仁灼」、「建國花藝企業社
」印章，在營利事業登記審查表、委託書、營利事業統一發證設立登記申請書蓋用上
開偽造之印章後，連同相關資料共同持向台北縣政府申請辦理建國花藝企業社之登記
，使該府承辦人員將此不實事項登載於公務上所掌之公文書上，並據以核發營利事業
登記證；上訴人等復基於概括犯意，在不詳時、地連續偽造「朱明泰」、「張國原」
印章，連同上開偽造之印章、偽造之國民身分證等資料，持向銀行偽造相關行庫申領
支票申請書、偽蓋印章及偽簽姓名於其上，使銀行核發支票，足生損害於朱明泰等人
及銀行；上訴人等再基於概括犯意，偽以朱明泰、建國花藝企業社魏仁灼、張國原及
邱文和等人名義偽簽支票，且以各該偽造之支票循環對開自行提示培養信用，預備累
積留存空白支票至一定數額後，再將空白支票出售人頭戶牟取利益，其詳情如原判決
附表二、三所示等情；因將第一審論處上訴人共同連續意圖供行使之用而偽造有價證
券罪刑之判決撤銷，改判仍論處同一罪刑。固非無見。
惟查：(一)刑事訴訟採真實發見主義，審理事實之法院，對於有利及不利於被告之證據
，均應一併加以注意，依職權詳加調查，以為判斷之基礎，此觀諸刑事訴訟法第二條
第一項及第一百六十三條第一項之規定自明；故苟與待證事實有重要關係，在客觀上
認為應行調查、又非不易或不能調查之證據，而未依法加以調查判斷，率行判決者，
即有刑事訴訟法第三百七十九條第十款所稱應於審判期日調查之證據未予調查之違背
法令。又判決所載理由矛盾者，其判決當然為違背法令，刑事訴訟法第三百七十九條
第十四款亦有明文。本件原判決理由二3.載稱以邱文和名義在銀行開立支票存款帳戶
所用偽造之身分證、開立文件之簽字，並無證據足以證明上訴人有參與其事等語，似
指不能證明上訴人參與偽造邱文和之印章、署押進而偽造邱文和在銀行開立支票帳戶
等文書之犯行；但其理由二4.載稱如原判決附表二所示邱文和支票存款之支票使用
情形，有各該行庫之支票帳戶開戶資料、已領支票使用情形可按，各該文書及支票上
所使用邱文和之印章，雖係由「矮仔財」提供使用，然上訴人事前均與之有謀議，自
應負共同偽造文書（印章、署押）、偽造有價證券等犯行云云，似指上訴人亦有參與
偽造邱文和印章、署押進而偽造邱文和支票存款帳戶及偽造該帳戶支票等犯行，不無
判決所載理由矛盾之違法。另以邱文和名義向華信銀行板橋分行請領之空白支票四十
四張（原為五十張、已簽發使用六張）、銀行送款簿及「邱文和」印章、條戳暨偽造
國民身分證所蓋用之「大安區」、「中正區」、「台北市」、「全安」、「黎明」文
義之條戳，均在上訴人之住處搜出，有扣押物明細表可按，上開印章、條戳等何以放
在上訴人之住處？係供何用途？是否上訴人偽造邱文和之國民身分證及冒用邱文和名
義向銀行申請開設支票存款帳戶、請領支票偽簽使用之物？非無疑義。此與認定上訴
人有無此部分犯罪，至有關係，原審未予查明，即遽行判決，亦有應於審判期日調查
之證據未予調查之違法。(二)卷附之張國原、張錦鐘國民身分證（偵查卷九頁），其上
記載由「嘉市」、「北縣」所核發，原審未向嘉義市、台北縣戶政機關查明有無核發
此二人之國民身分證，即遽認該二張國民身分證係上訴人所偽造，尚嫌速斷。另上訴
人於原審辯稱以邱文和名義向華信銀行板橋分行申請開立支票存款帳戶請領支票偽簽
使用與伊無關等語，並請求將上開支票開戶申請書及支票送鑑定，以查明其上是否有
上訴人筆跡（原審上訴卷四一、四二、一三二、一三三頁）。原審未認其無調查之必
要，以裁定駁回之，復未於判決理由內說明何以不予採納之理由，亦嫌理由欠備。(三)
判決適用法則不當者，為違背法令，刑事訴訟法第三百七十八條定有明文。原判決係
認不能證明上訴人有參與偽造邱文和國民身分證持以向華信銀行板橋分行開立支票存
款帳戶之犯行，如果無訛，則上訴人顯不可能於該支票開戶資料上偽造「邱文和」印
文及偽簽「邱文和」署押，原判決依刑法第二百十九條規定對該印文、署押宣告沒收
，自屬適用法則不當。以上諸端，或為上訴人上訴意旨所指摘，或為本院得依職權調
查之事項，應認原判決仍有撤銷發回之原因。
據上論結，應依刑事訴訟法第三百九十七條、第四百零一條，判決如主文。
中      華      民      國    八十九    年      六      月     十五     日
                              最高法院刑事第十庭
                                  審判長法官  曾  有  田
                                        法官  陳  宗  鎮
                                        法官  劉  介  民
                                        法官  魏  新  和
                                        法官  孫  增  同
      右正本證明與原本無異
                                              書  記  官
中      華      民      國    八十九    年      六      月     二十     日


司法院資訊處製作；財團法人民間司法改革基金會備份。
